【裁判字號】    95,判,1545
【裁判日期】    950921
【裁判案由】    有關專利事務
【裁判全文】
最  高  行  政  法  院  判  決
                                     95年度判字第01545號
上  訴  人  荷蘭商‧艾司摩爾股份有限公司
代  表  人  甲○○○○○ ○○○
訴訟代理人  吳綏宇律師
            簡佩如律師
被 上訴 人  經濟部智慧財產局
代  表  人  蔡練生
上列當事人間因有關專利事務事件，上訴人對於中華民國94年3
月18日臺北高等行政法院93年度訴字第115號判決，提起上訴。
本院判決如下：
    主  文
上訴駁回。
上訴審訴訟費用由上訴人負擔。
    理  由
一、本件上訴人主張：(一)、依馬拉喀什設立世界貿易組織協定第
    9條第2項，有權解釋TRIPs之機關應為WTO部長會議及理事會
    ，而WTO之爭端解決機構既為WTO所明定之爭議解決機構，其
    於個案中對TRIPs亦具有解釋之權，惟原判決卻以WTO智慧財
    產權處參事Malthijs Geuze之書面傳聞證據作為判決依據，
    卻未說明何以採納之理由，又原判決所援引之歐洲智慧財產
    權專家Jan J.Brinkhof之書面意見僅是對巴黎公約而非
    TRIPs所提之意見，而上訴人於原審提出之專家意見卻指出
    TRIPs不僅適用於已受保護專利，亦適用於正審查的專利申
    請案或依TRIPs具有可專利性之發明，況依TRIPs第70條第8
    項第(b)款即可解釋TRIPS承認優先權日得早於協定適用日，
    使協定所規範之專利審查要件回溯自協定適用日前之優先權
    日，原審法院未能探究專家意見係分別針對巴黎公約及TRIPs
    作出分析解釋，忽略TRIPs第70條相關明文規定，亦未加以
    說明，屬判決不備理由及適用法令顯有違誤；且原判決以83
    年我國未能加入WTO時之立法理由作為我國加入WTO後，依
    TRIPs承認各會員國人民於我國主張優先權之本案判決之判
    斷依據，違反TRIPs意旨及罔顧立法者未限制之本意，屬於
    判決不當適用法令。又縱國際實務上，如被上訴人所稱歐盟
    、義大利或愛爾蘭等國迄今未受理我國國民以臺灣之申請案
    為基礎所為之優先權主張，然此涉及我國在國際地位上之政
    治問題，不應作為本案考量之依據，且若他國確有違反其國
    際義務，應尋正常管道向WTO上訴機構尋求解釋，不應以國
    內行政解釋擅為報復性限縮，原審卻逕以他國違反TRIPs之
    實務作為TRIPs沒有明文規定之解釋，顯屬倒果為因，誤解
    TRIPs之意義，枉送我國國際形象，係判決違背法令。(二)、
    依經濟部91年11月27日經智字第09102617500號令及被上訴
    人自承，只要是WTO會員國所主張之優先權，可認為該會員
    國符合專利法第24條所要求訂有條約或協定相互承認優先權
    之國家，況依TRIPs第2條第1項，將巴黎公約第4條第2項適
    用於所有WTO會員國間及依EPC第66條，上訴人向EPO所申請
    之專利，相當於向其指定國亦即荷蘭（上訴人之國籍）海牙
    工業局申請專利，原判決卻藐視被上訴人自認之法律效果，
    擅自認定上訴人係向EPO申請專利，未向荷蘭海牙工業局申
    請，其理由顯與事實不符，屬判決理由矛盾及適用法規顯有
    不當。又依最高法院69年台再字第79號判決及司法院釋字第
    287號解釋，本件申請案既尚未確定，自得援引上開經濟部
    91年11月27日函令關於EPC之主張，即上訴人依據EPC向EPO
    申請之專利案，得向我國主張優先權，原審未說明何以不適
    用上開解釋之理由，其適用法規顯然不當；至原判決引用
    TRIPs第70條第1項及第2項作為判決依據，顯見原審採納本
    案應以TRIPs作為法規依據，則中荷協定即無由適用，但原
    判決卻又適用中荷協定內容，其判決理由顯有矛盾；又依憲
    法第23條、中央法規標準法第5條以及司法院釋字第390號、
    第570號、第443號、第137號和第216號解釋，原審於個案審
    查時，對於上開經濟部91年11月27日函令已違反專利法之授
    權範圍，對人民之權利義務增加不當之限制，乃屬違法且無
    效之解釋，未能表示其違憲之處並逕予廢棄不用，反而適用
    該違法釋令，即屬適用法規顯有不當。(三)、TRIPs第70條第2
    項具有3種併行之適用要件，即該標的於會員國適用TRIPs前
    已存在且已受會員國保護、該標的符合TRIPs保護之要件及
    該標的將來符合TRIPs之保護要件，又依上訴人於原審所提
    之加拿大案中，WTO上訴機關亦已明確解釋上開「標的」在
    專利案件中係指發明，且只要屬於TRIPs第2篇對於智慧財產
    權所賦予之保護措施或權利均得主張TRIPs第70條第2項之適
    用，原審卻擅將3要件混合解釋，並認基於法律不溯及既往
    原則，則於我國加入WTO後，亦無從適用法律或條約而符合
    可受我國保護要件之標的，明顯違反TRIPs之明文，況TRIPs
    第70條本即在處理加入WTO前後時之事實狀況如何處理之問
    題，屬不溯及既往之例外，倘如原審所稱尚須基於不溯及既
    往原則，則根本無從適用法律或條約而符合作為優先權日之
    保護要件，又TRIPs既有上開規定，原判決及被上訴人卻逕
    認TRIPs未對專利優先權予以規定，而認可由我國自由決定
    ，顯係屬適用法規不當；至於在發明繼續存續而優先權期間
    並未消滅時，即使該優先權是因先前第1次專利申請案之行
    為而存在之權利，亦與TRIPs第70條第1項之「行為」不同，
    而應屬繼續存續之權利，依維也納條約法公約第28條註釋、
    TRIPs第70條第1項之反面解釋或第70條第2項之文義解釋，
    均應適用TRIPs，而非得由各會員國任意依其國內法因素，
    添加TRIPs所無之限制，亦與TRIPs第70條第1項無關連，原
    判決卻引用TRIPs第70條第1項，而認無同條第2項之適用，
    其認定理由及對於上訴人主張優先權存在之依據有重大誤解
    ，適用法規顯有不當。(四)、上訴人於原審主張商標法施行細
    則第3條有關優先權日早於92年11月18日者以商標法之法規
    生效日即92年5月28為優先權日之解釋，與本件應以我國加
    入WTO之日狀態相同，原判決卻疏未判斷，實屬判決不備理
    由；另上訴人於原審援引司法院釋字第320號解釋，認本案
    專利優先權之申請，於優先權制度本質即在處理過去曾於國
    外第1次專利申請案件在我國保護之問題，並無所謂溯及既
    往之問題，原審未能探求TRIPs優先權制度之目的，減少因
    專利屬地主義所造成之權利喪失，無視上開解釋之意旨，逕
    以10年前專利法第136條增訂理由，斷然認定我國對於導入
    國際優先權制度係採不溯及既往原則，係屬適用法規顯有不
    當；又我國於加入WTO時，明白承諾先前所有雙邊協定之優
    惠應擴大適用到所有WTO會員國，其中自包括未於雙邊協定
    中限制優先權日不得早於雙邊協定簽訂日之優惠，故所謂優
    先權日不得早於簽約日之限制，已不再拘束任何會員國，倘
    若有德國人民具有與本案相同條件之申請案，依被上訴人之
    主張，必將准許其優先權申請，則相同之申請條件，卻導致
    不同國家之人民在我國受到完全不同之待遇，亦即原審對於
    優先權日限制之認定，將造成最惠國待遇原則之違反，明顯
    違背我國工作小組報告之承諾，原判決漏未斟酌，影響判決
    結果，屬判決不備理由；至於上訴人於原審主張中央法規標
    準法第18條從新從優原則之適用，原審卻未說明何以不採上
    訴人所提舉重明輕之理由，係屬判決不備理由。並請依據行
    政訴訟法第253條第1項第1款及第3款規定行言詞辯論。為此
    ，訴請廢棄原判決，撤銷訴願決定及原處分，並判命被上訴
    人作成本案優先權主張應予受理之處分等語。
二、被上訴人則以：(一)、按「申請人就相同發明在與中華民國相
    互承認優先權之外國第1次依法申請專利，並於第1次申請專
    利之次日起12個月內，向中華民國申請專利者，得享有優先
    權。」其為當時專利法第24條第1項所明定。揆諸該項規定
    ，得享有優先權之要件為：外國承認本國國民據本國專利申
    請案在該外國主張優先權，我國亦承認前揭外國國民之優先
    權主張；受理該外國申請案之國家或地區與我國已相互承認
    優先權，且其所主張之優先權日不得早於相互承認優先權之
    生效日，即依當時專利法第24條規定主張優先權者，其優先
    權日應自相互承認優先權之生效日起，始得依法享有優先權
    。又當時專利法第24條第5項規定，依該條主張之優先權日
    不得早於83年1月23日。查本項乃源於我國自83年1月23日導
    入國際優先權制度，為配合國際優先權制度施行，依「不溯
    既往原則」明定於修正前專利法第136條，以資明確。揆諸
    上揭法條立法原則，我國優先權日之主張，其優先權日不得
    早於與我國所簽雙邊協定簽署之日或公告生效之日，以符合
    前揭「不溯既往」之立法原則。是我國未加入世界貿易組織
    （WTO）前，皆以平等互惠原則與外國簽署相互承認專利優
    先權協定，且我國與外國所簽署雙邊協定，原則上，均以其
    優先權日不得早於簽署之日或公告生效之日為準。準此，我
    國與法、英、美、德、荷蘭等國間之相互承認專利優先權協
    定，皆本於同一平等互惠原則簽訂。(二)、另，依據「Trips
    」第1條第1項後段文字：「會員得於其本身法律體制及程序
    之內，決定履行本協定之適當方式」，成員國在履行「
    Trips」國際公法之義務同時，又具有選擇實施「Trips」方
    式之自由，可知「Trips」相關約束成員國之規範，並非自
    動實施，須制定國內法規或經司法機關引用而為判例者，始
    能適用。特別是「Trips」內關於最惠國待遇或法律不溯及
    既往等立法方向或國家政策之規範，更無從認係直接對私人
    具有主觀公權利之權利保護規範，則「Trips」應係對成員
    國規範立法原則之條約，私人（包括自然人及法人）應不得
    逕行提出「Trips」規定，為其在權利爭議之內國爭訟程序
    中之權利主張，仍應適用該爭訟程序成員國國內之內國法規
    定及程序。上訴人認「Trips」為條約，即誤認得依「Trips
    」之規定逕為本件主張，殊屬誤解。(三)、依「Trips」第4條
    第1項之解釋，最惠國待遇原則係指「一會員國給予任一其
    他國家國民之任何利益、優惠、特權或豁免權，應立即且無
    條件給予所有其他會員國民」。固然我國所給予任何國家國
    民之優惠待遇，於入會後，即應立即且無條件給予其他WTO
    會員國之國民，不得有所歧視。惟EPO迄今尚未與我國簽署
    相互承認優先權之互惠協定，且仍未受理以在台灣之申請案
    為基礎所為之優先權主張（即便是91年1月1日以後在台灣之
    申請案），然而我國基於與WTO會員間互惠而與EPO產生之間
    接關係，仍受理以91年1月1日及其後於EPO之申請案為基礎
    之優先權主張。足見本局據以為處分之91年11月27日經智字
    第09102617500號函釋並無違反「Trips」第4條有關最惠國
    待遇原則之規定。(四)、又91年1月1日以前，我國既非WTO會
    員，亦未與EPO訂有相互承認優先權之協定，自無本於片面
    優惠而接受以91年1月1日之前於EPO之申請案為基礎所作優
    先權主張之理。況此不溯及既往原則亦一體適用於前已與我
    國訂有互惠協定之國家，上訴人徒以巴黎公約第4條最惠
    國待遇規範，主張上訴人未享有「Trips」最惠國待遇云云
    ，顯然未考慮巴黎公約第2條之平等互惠原則，而僅就上訴
    人有利之最惠國待遇原則而為主張，顯非可採。(五)、查符合
    「TRIPs」第70條第2項適用之標的係指於會員國適用本協訂
    之日以前存在且已受會員保護或日後符合保護要件者而言。
    上訴人所主張之優先權基礎案雖係於我國91年1月1日加入
    WTO之前，即已向EPO提出申請，但該基礎案並非向上訴人本
    國荷蘭海牙工業財產局提出申請，或係向其他與我國相互承
    認優先權之外國所提出，且其主張之優先權日早於2001年12
    月17日，尚不得主張依90年11月29日公告「中荷互惠協定」
    向我國主張優先權。亦即作為優先權日依據之EPO申請案並
    非在我國適用TRIPs之日以前已受我國專利法保護而存在之
    權利標的，非屬「本協定對於會員國適用本修訂之日以前存
    在且已受會員保護之標的」，自無TRIPs第70條第2項之適用
    。又我國於91年1月1日加入WTO，WTO會員如未與我國簽署雙
    邊互惠協定，雖可認為係廣義與我國訂有條約或協定相互承
    認專利優先權之國家，惟WTO所屬國民主張優先權日，不得
    早於91年1月1日，而本件上訴人主張之優先權日為90年11月
    30日，早於前述91年1月1日，該優先權主張亦非屬「日後符
    合保護要件之標的」，仍不得主張有TRIPs的70條第2項之適
    用。(六)、雖然英、美、德等多國就專利優先權受理原則皆採
    可回溯性原則，惟查日本雖自我國加入WTO後，接受在我國
    提出申請之商標案件可於日本主張優先權，惟僅承認加盟
    WTO以後申請之案件，該國就商標優先權受理原則即採不溯
    及既往原則。另，EPO迄今尚未遵照TRIPs協定承認我國申請
    作為優先權基礎案，可見各國有關商標或專利優先權的保護
    ，其時點之認定，係由各國自行決定採可回溯性原則及不溯
    及既往原則等語，資為抗辯。
三、原審斟酌全辯論意旨及調查證據之結果，以：查TRIPS第(乙)
    70條第1項、第2項原文為「Article 70 Protection of
    Existing Subject Matter 1. This Agreement does not
    give rise to obligations in respect of acts which
    occurred before the date of application of the
    Agreement for the Member in question. 2. Except as
    otherwise provided for in this Agreement, this
    Agreement gives rise to obligations in respect of
    all subject matter existing at the date of
    application of this Agreement for the Member in
    question, and which is protected in that Member on
    the said date, or which meets or comes subsequently
    to meet the criteria for protection under the terms
    of this Agreement. In respect of this paragraph and
    paragraphs 3 and 4, copyright obligations with
    respect to existing works shall be solely determined
    under Article 18 of the Berne Convention (1971), and
    obligations with respect to the rights of
    producers of phonograms and performers in existing
    phonograms shall be determined solely under Article
    18 of the Berne Convention (1971) as made applicable
    under paragraph 6 of Article 14 of this Agreement.」
    （中譯：第70條現存標的之保護：1.本協定對於會員適用本
    協定前之行為不具約束力。2.除本協定另有規定外，本協定
    對於會員適用本協定之日已存在且已受會員保護或日後符合
    保護要件之標的，亦適用之。本項及第3項、第2項關於現存
    著作之著作權保護應完全依據1971年伯恩公約第18條規定決
    定之；關於錄音物製作人及表演人之權利應完全依本協定第
    12條第6項規定適用1971年伯恩約第18條規定決定之。）其
    中TRIPS第70條第1項規定內容，即揭示「本協定不溯既往」
    原則，至於TRIPS第70條第2項固採所謂「不真正溯及既往」
    ，但上述TRIPS第70條第2項適用之標的係指於會員國適用本
    協定之日以前存在且已受會員國保護或日後符合保護要件之
    標的而言。本件上訴人主張之事實所載各優先權日，均早於
    前述91年1月1日，該優先權亦非屬「日後符合保護要件之標
    的」，仍不能主張有TRIPS第70條第2項之適用。上訴人將基
    礎案之「發明」介定為TRIPS第70條第2項之「標的」而加以
    論述，實與本案無關。上訴人所主張之事實所載優先權基礎
    案係於我國91年1月1日加入世界貿易組織之前，向歐洲專利
    局提出申請，因於91年1月1日以前，我國既非WTO會員，亦
    未與歐洲專利局訂有相互承認優先權之互惠協定，自無法本
    於片面優惠而接受以91年1月1日之前於歐洲專利局之申請案
    為基礎所作優先權主張。亦即該基礎案及其申請日並非在我
    國適用TRIPS之日以前已受我國專利法保護而存在之權利標
    的，非屬「會員國適用本協定之日以前已存在且已受會員國
    保護之標的」；且該基礎案在歐洲專利局之申請日，基於法
    律（條約）不溯既往原則，於我國91年1月1日加入世界貿易
    組織後，亦無從適用法律或條約而符合「作為優先權日」之
    保護要件，自不能主張有TRIPS第70條第2項之適用；何況
    TRIPS對於商標或專利優先權的保護，其時點之認定，究竟
    僅應承認加入世界貿易組織(WTO)後之日期，抑或加入前12
    個月在他國已申請的專利（或6個月前在他國已申請的商標
    ）均可據以主張優先權等疑點，並無明文規定，則適用
    TRIPS第70條第2項之結果，亦不當然導出上訴人可以91年1
    月1日之前於歐洲專利局之申請案為基礎作優先權主張之結
    論。上訴人所提Jan J.Brinkhof之專家意見尚不足採。又我
    國於91年1月1日加入世界貿易組織，WTO會員如未與我國簽
    署雙邊互惠協定，雖可認為係廣義與我國訂有條約或協定相
    互承認專利優先權之國家，惟我國加入日即相互承認優先權
    之生效日既為91年1月1日，WTO所屬國民在我國主張優先權
    日，自不得早於91年1月1日，亦即其所主張優先權日是91年
    1月1日或以後之日期，始得依前揭專利法第24條第1項之規
    定向我國主張優先權。而本件上訴人主張之優先權日，早於
    91年1月1日，即有違法律（條約）不溯既往原則，自難准許
    。雖然上訴人陳稱英國、美國、德國、歐盟、日本、愛爾蘭
    及義大利等國，於WTO國際會議上均指出，只要是WTO之會員
    國均得於其國內主張優先權，並未排除優先權日早於「
    TRIPS協定」生效前之申請案云云，惟查，由於我國於國際
    上不被多數國家所承認，以致我國雖已於91年1月1日加入世
    界貿易組織，惟歐洲專利局（歐盟）、義大利、愛爾蘭等國
    迄今仍未受理我國國民以在臺灣之申請案為基礎所為之優先
    權主張（即便是91年1月1日以後在臺灣之申請案），此有我
    國駐義大利代表處經濟組93年5月10日義經字第0932200號函
    可稽；而日本雖自我國加入WTO後，接受在我國提出申請之
    商標案件可於日本主張優先權，惟僅承認加盟WTO以後申請
    之案件，該國就商標優先權受理問題即採不溯既往原則，至
    專利方面，臺日間於1996年2月起即已相互承認優先權。亦
    有臺北駐日經濟文化代表處經濟組91年2月28日經組傳（91
    ）第291號函附本院卷可稽。足見TRIPS對於商標或專利優先
    權的保護，其時點之認定，究竟僅應承認加入世界貿易組織
    （WTO）後之日期，抑或加入前12個月在他國已申請的專利
    （或6個月前在他國已申請的商標）均可據以主張優先權等
    疑點，並無明文規定，係由各國自行決定採可回溯性原則及
    不溯既往原則。更可見「TRIPS協定」（轉適用巴黎公約）
    就優先權之事項係屬各國政策或立法之自由形成空間，殊不
    得作為上訴人提起本件訴訟之請求權基礎。退萬步言，縱我
    國專利法對優先權不溯既往原則之執行有違反「TRIPS協定
    」，亦屬成員國依「TRIPS」第63條及62條所規定之爭端預
    防及處理方式解決之問題，與本件判決無涉。故上訴人所舉
    其他國家在WTO國際會議上之聲明，不足為有利於本件優先
    權主張之論據。上訴人主張系爭案之優先權依TRIPS第2條第
    1項規定，應根據巴黎公約相關規範為之，本件係於如事實
    欄所載日期提出申請，並主張以各該基礎案之申請日為優先
    權日，符合巴黎公約第2條A項第1款、第2款及第2條C項第1
    款規定優先權主張之期間云云，核非可採。經濟部91年11月
    27日經智字第09102617500號函釋優先權之始期不應超過91
    年1月1日之見解，有無違反WTO之TRIPs協定、法律保留原則
    及中央法規標準法對於新舊法過渡期間適用之明文規定？按
    經濟部91年11月27日經智字第09102617500號函釋意旨謂「
    世界貿易組織會員所屬國民向我國申請專利，如係依PCT（
    專利合作條約）或EPC（歐洲專利公約）提出之國際申請案
    ，並以世界貿易組織會員為指定國，於依其指定國之國內法
    規，視為合格國內申請案者，得向我國主張優先權。我國係
    於91年1月1日加入世界貿易組織，故世界貿易組織會員向我
    國主張之專利優先權日不得早於91年1月1日」等語，即本於
    如前所述之法律不溯既往原則所為釋示，合乎立法本旨，自
    無違反法律保留原則。雖上訴人主張經濟部該91年11月27
    日經智字第09102617500號函令，於申請人提出系爭專利申
    請案時（91年2月26日）既未發佈，自不能溯及既往適用，
    且與貿易有關之智慧財產權協定已具國內法之效力，該條約
    已經立法院讀會程序通過，並經總統公布，理論上其位階及
    效力應與法律無異，故經濟部經智字第09102617500號函第2
    點違反我國入會議定書、工作小組報告及與貿易有關之智慧
    財產權協定之多項規定，已相當於牴觸法律之命令云云。惟
    查：前揭經濟部91年11月27日經智字第09102617500號函釋
    係屬解釋性行政規則，依司法院釋字第287號解釋意旨，其
    效力附屬於法規，本應自法規生效時起予以適用，不生違反
    法不溯既往原則之問題。且「不溯及既往」乃法律適用原則
    ，於法律本身無明文規定是否溯及既往時，即應依不溯及既
    往原則予以適用法律，此經最高行政法院91年3月份庭長法
    官聯席會議就夫妻財產分配請求權之決議中闡釋甚明，可資
    參照，故縱使本件情形於條約或法律無明文規定，亦應依不
    溯及既往原則予以解釋適用，上訴人提出不真正不溯及既往
    之學說，尚非可採。再依被上訴人核駁系爭案之優先權主張
    時即91年1月1日施行之修正專利法第22條第5項規定：「依
    本條主張之優先權日，不得早於中華民國83年1月23日」，
    此項規定乃源自83年1月21日修正公布之專利法第22條所導
    入之國際優先權制度，為配合該國際優先權制度之施行，當
    時立法即採用法律不溯既往原則，明定於83年1月21日修正
    公布之專利法第136條：「依第22條主張之優先權日，不得
    早於本法公布施行日」，以資明確。此有83年1月21日修正
    公布，同年1月23日生效專利法第136條及其增訂理由可資參
    佐，因此前揭90年10月22日修正公布、91年1月1日施行之專
    利法22條第5項規定條文，無非將修正前專利法第136條之條
    文移列，所謂「不得早於本法公布施行日」，本來意義就是
    「不得早於83年1月23日」。足見我國關於立法導入國際優
    先權制度時，係採不溯既往原則，又TRIPS第70條第1項亦係
    採「本協定不溯既往」原則，已如前述，則被上訴人主張於
    我國為優先權日之主張，其優先權日不得早於與我國所簽雙
    邊或多邊協定簽署之日或公告生效之日，而我國於91年1月1
    日成為WTO會員後，亦應依上述不溯既往原則處理，亦即WTO
    會員向我國主張之專利、商標優先權日不得早於91年1月1日
    ，於法並無違誤，上開經濟部91年11月27日經智字第091026
    17500號令釋示，自無違背條約或法律之處。至於上訴人所
    引美國與加拿大於2000年向WTO調解委員會（Dispute
    Settlement Body）訴請評斷之案例，係美國所主張其1989
    年之前在加拿大提出申請而現仍有效之專利權，主張該等專
    利權期間應適用新專利法20年之專利權期間，法律基礎為
    TRIPs第70條第2項。但該專利權於加拿大在1996年1月1日起
    適用TRIPs協定前，即已符合加拿大專利權保護要件給予專
    利，僅其專利權期間究應適用加拿大舊專利法之17年期間抑
    或適用新專利法20年期間存有爭議之問題。而本件系爭案於
    我國91年1月1日加入WTO之前，並未取得我國之專利權，亦
    未依與我國訂有條約或協定而取得相互承認專利優先權。因
    此上開WT/DS170/AB/R一案係就適用TRIPs協定前，雙方就既
    已承認之專利權爭執之專利期間之長短問題，與本件系爭案
    於我國適用TRIPs協定前，並未取得我國承認之權利者，兩
    者案情並不相同，從而尚不能執該案例之見解，主張經濟部
    91年11月27日經智字第09102617500號函釋有違反「TRIPS協
    定」，況上開案例加拿大敗訴之結果，係加拿大應修改其國
    內專利法以符合「TRIPS協定」之規範，本件上訴人更不能
    逕行以上開判決為由，認本件應比照援引而認有TRIPS第70
    條第2項之適用，本件並無根據前述之WT/DS170/AB/R案中，
    WTO爭端解決機制上訴機構之裁決報告引用維也納條約法公
    約第28條之規定加以適用之餘地。上訴人主張無論根據維也
    納條約法公約第28條、TRIPs協定第70條第2項規定，被上訴
    人有義務直接適用TRIPs協定賦予上訴人專利優先權之結論
    云云，顯然混淆「TRIPS協定」爭議解決機制及國內專利案
    件爭議程序，殊非可採。另本件之基礎案係上訴人於我國91
    年1月1日加入世界貿易組織之前，向歐洲專利局提出申請，
    而上訴人據以向我國提出優先權主張之申請前，我國業已加
    入世界貿易組織，並非於被上訴人受理系爭案優先權處理程
    序終結前，據以准許之法規有變更之情形，與中央法規標準
    法第10條之規定無涉。故上訴人主張依我國中央法規標準法
    第18條等之規定，各機關在受理人民聲請許可案件間，法律
    發生變更時，都應優先適用新法規，則依舉重以明輕原則，
    系爭專利優先權申請案申請時法規早已發生變動，被上訴人
    自應依中央法規標準法之規定，適用新法規准予上訴人專利
    優先權之申請云云，亦有誤會。本件是否得以91年1月1日（
    我國加入WTO之日）為系爭案之優先權日？上訴人雖另主張
    ：我國遵守TRIPs協定義務係從91年1月1日起即刻適用，則
    上訴人之優先權主張期間於91年1月1日又尚未屆滿，依據專
    利優先權制度減少國際專利權因地域不同而申請不便之目的
    及保障全球專利發明之意旨，被上訴人至少應同意以91年1
    月1日（我國加入WTO之日）為系爭案之優先權日，並以91年
    1月1日作為專利權審查之基準日云云。姑不論上訴人於申請
    系爭發明專利時，並未主張以「91年1月1日」為優先權日，
    且查國際優先權制度，主要為使發明人之相同發明，不會因
    為申請手續準備不及等原因，或者有公開或實施等事實，而
    喪失新穎性，因此賦予在優先權期間內可分別向多國申請專
    利，並以第1次提出申請專利之日期為優先權日，作為判斷
    新穎性與進步性的時間基礎日；因此優先權日係固定的，非
    可任意以其他日期代替，更非可由任何人裁量其優先權日；
    是上訴人上開所訴，亦非可採。至於現行商標法施行細則第
    3條規定：「申請註冊單一顏色、立體、聲音商標或團體商
    標而主張優先權，其優先權日早於中華民國92年11月28日者
    ，以中華民國92年11月28日為其優先權日。」其修正理由稱
    ：「配合本法第2條明定優先權之效力，以及本法新增單一
    顏色、立體、聲音商標或團體商標，申請人在本法修正公布
    後施行前，爰明定申請註冊單一顏色、立體、聲音商標或團
    體商標而主張優先權，以92年11月28日為其優先權日。」可
    見其界定優先權日，係因商標法於92年5月28日修正公布，
    明定6個月後施行之故，此與本件能否以我國加入WTO之日為
    專利優先權日，情形並不相同，自難比照援用，併此說明。
    從而，被上訴人依上開理由，為上訴人之申請發明專利案不
    得享有優先權之處分，並無不合。訴願決定遞予駁回，亦無
    違誤，均應予維持。本件上訴人之訴為無理由，應予駁回。
    因而為上訴人敗訴之判決。
四、本院按（一）按「申請人就相同發明在與中華民國相互承認
    優先權之外國第一次依法申請專利，並於第一次申請專利之
    次日起十二個月內，向中華民國申請專利者，得享有優先權
    。」為本件申請時專利法第24條第1項所明定。此為當時我
    國專利法關於國際優先權之規定；依本條規定，可知我國專
    利法關於國際優先權之承認係採互惠原則，即先申請案之受
    理國必須與我國為相互承認優先權之國家。又本條關於互惠
    原則之文字既為「在與中華民國相互承認優先權之外國第一
    次依法申請專利」，可知於申請人第一次依法申請專利之外
    國，須於申請人之申請日為與中華民國相互承認優先權之外
    國；亦即申請人主張之優先權日不得早於我國與該國相互承
    認優先權之生效日。又因我國於91年1月1日成為WTO會員，
    故WTO會員固可認為係廣義與我國定有條約或協定相互承認
    專利優先權之國家，不待另簽署互惠或雙邊協定即可於我國
    主張優先權；惟因TRIPs及TRIPs第2條所援引之巴黎公約均
    未就「『優先權』必須是以於第1次申請時係屬會員國為基
    礎」有特別之規範，故關於此一問題，於我國自仍應依據上
    述專利法之規定。故而，WTO會員於我國入會前未與我國簽
    有相互承認優先權之協定，而於我國入會後基於WTO會員之
    地位主張優先權者，其優先權日即不得早於91年1月1日；否
    則即應認為不合於主張優先權之要件。（二）經查，本件原
    判決已就上訴人於91年11月27日所為本件發明專利之申請，
    因其主張優先權之申請日為90年11月30日，並其受理該申請
    案之國家（地區）為於我國成為WTO會員前，與我國並無互
    惠協定之歐洲專利聯盟，故因其優先權日早於我國成為WTO
    會員之91年1月1日，而不得於本件為專利優先權之主張等情
    ，依其調查證據之辯論結果，詳述其得心證之理由，依上開
    所述，並無違誤。另關於上訴人所為TRIPs第70條第2項、
    WTO爭端解決機制上訴機構針對加拿大案之裁決報告、中央
    法規標準法第18條及現行商標法施行細則第3條規定之主張
    ，何以無從為有利於上訴人之認定，暨經濟部91年11月27日
    經智字第09102617500號令，所以於本件得予援用，亦均經
    原審詳述其法律上意見，核無不合；上訴意旨以其法律上歧
    異之見解，指摘原判決有適用法規不當及理由不備之違法云
    云，尚難採取。另原審判決所以仍就本件依荷蘭與我國專利
    優先權協定，因上訴人主張之優先權日早於該協定生效日即
    90年12月17日，故仍不得為優先權主張為說明，乃為強調不
    論依據上訴人之本國即荷蘭與我國間之專利優先權協定或基
    於WTO會員所屬國民，依EPC提出之國際申請案，視為合格國
    內申請案而適用TRIPs，本件均不得為優先權之主張，故上
    訴意旨據以指摘原判決有理由矛盾之違法云云，亦無可採。
    另依經濟部91年11月27日經智字第09102617500號令，可知
    我國業已依據TRIPs第2條規定，自我國成為WTO會員起，就
    未與我國簽署互惠或雙邊協定之WTO會員授與專利優先權之
    利益；此外上訴人並未具體指明我國有於雙邊協定中授予排
    除優先權日不得早於雙邊協定簽訂日限制之優惠；故原審雖
    就上訴人關於最惠國待遇之爭執疏未論究，惟因與結論無影
    響，亦難指為原判決違法。再本件上訴人之主張並無可採，
    已如上述，故上訴人依據行政訴訟法第253條第1項第1款及
    第3款規定，請求行言詞辯論，即無必要，併此敘明。（三
    ）綜上所述，原審判決以被上訴人所為上訴人不得享有優先
    權之處分，並無不合，而將訴願決定及原處分均予維持，並
    駁回上訴人在原審之訴，亦無違誤。上訴意旨指摘原判決違
    法，求為廢棄，為無理由，應予駁回。
據上論結，本件上訴為無理由，爰依行政訴訟法第255條第1項
、第98條第3項前段，判決如主文。
中    華    民    國    95    年    9     月    21    日
                  第一庭審判長法  官  葉  振  權
                              法  官  吳  明  鴻
                              法  官  陳  秀  美
                              法  官  劉  鑫  楨
                              法  官  梁  松  雄
以  上  正  本  證  明  與  原  本  無  異
中    華    民    國    95    年    9     月    22    日
                              書記官  郭  育  玎


司法院資訊處製作；財團法人民間司法改革基金會備份。
